【裁判字號】    95,訴,8558
【裁判日期】    951130
【裁判案由】    返還價金
【裁判全文】
臺灣臺北地方法院民事判決              95年度訴字第8558號
原      告  弘千建設股份有限公司
法定代理人  丙○○
訴訟代理人  張睿文律師
被      告  台灣銀行股份有限公司
法定代理人  甲○○
訴訟代理人  乙○○
複代理人    王志哲律師
上列當事人間返還價金事件，本院於民國95年11月20日言詞辯論
終結，判決如下：
    主      文
原告之訴及假執行聲請均駁回。
訴訟費用由原告負擔。
    事實及理由
一、原告主張：被告所有坐落於台北市○○區○○段4小段134地
    號土地 (面積計664平方公尺，下稱系爭土地)，於民國93年
    4 月26日辦理公開標售事宜，伊以系爭土地經公告使用分區
    係「第種住宅區」為由，以每平方公尺新台幣（下同）39
    3,072元，共計269,999,999元得標，並於同年6月16日簽訂
    買賣契約且付清價款。詎伊申請建築線指示時，始得知系爭
    土地內有12.34平方公尺於公告標售前，即經主管機關公告
    為道路用地（現已分割為同段134之2、134之3地號），顯與
    被告公告系爭土地為「第種住宅區○○○○○道路用地屬
    於不融通物，故兩造間就該道路用地部分之買賣契約（下稱
    道路用地買賣契約）應屬給付不能而為無效；又因伊係陷於
    錯誤而投標，伊自得撤銷該買賣契約；另公告須知所列被告
    免責事由，違反民法第247條之一規定，亦屬無效；且，被
    告交付買賣標的既屬於有瑕疵，伊自得解除該道路用地買賣
    契約。爰依無效、解除契約等及債務不履行損害賠償等法律
    關係，訴請被告應返還該12.34平方公尺之價金計4,850,508
    元（計算式：393,07 2×12.34≒4,850,508，元以下4捨5入
    ）等情。並於本院聲明：(一)被告應給付原告4,850,508元，
    及加計自起訴狀繕本送達翌日起算之法定遲延利息。(二)願供
    擔保請准宣告假執行。
二、被告則以：系爭土地出售係採公告標售方式，伊於投標須知
    第5點及第21點均已載明，投標人需自行查閱系爭土地相關
    事宜，且伊於標售公告中並記載按現狀點交，標售標的物原
    有之權利義務及瑕疵概由得標人承受，故原告顯無陷於錯誤
    而投標之可能；況伊依現狀點交，亦為原告所明知，自不負
    瑕疵擔保責任；又道路用地並非不融通物，自無給付不能之
    情事，故原告主張該買賣契約為無效，自無理由；再原告主
    張撤銷及解除契約業已罹於時效等語，資為抗辯。並於本院
    聲明：(一)原告之訴及假執行聲請均駁回。(二)如受不利之判決
    ，願供擔保請准宣告免為假執行。
三、查，被告所有系爭土地於93年4月26日辦理公開標售事宜，
    原告以每平方公尺393,072元，共計269,999,999元得標，並
    於同年6月16日簽訂買賣契約且付清價款；而系爭土地其中
    12.34平方公尺於94年5月16日經分割為道路用地（現已分割
    為同段134之2、134之3地號）等情，有卷附不動產買賣契約
    （標售）、土地謄本可憑（見本院卷第11頁、第27至31頁）
    ，並為兩造所不爭執，堪信為真。
四、本件應審究者為(一)原告可否以系爭土地中之12.34平方公尺
    ，嗣後經分割為道路用地為由，僅主張該道路用地部分係屬
    給付不能，該買賣契約為無效？(二)原告有無陷於錯誤而得主
    張撤銷該道路用地買賣契約？(三)原告以該道路用地係被告給
    付買賣標的有瑕疵為由，主張解除該道路用地買賣契約是否
    有據？茲分別論述如下：
(一)、原告可否以系爭土地中之12.34平方公尺，嗣後經分割為道
    路用地為由，僅主張該道路用地部分係屬給付不能，該買賣
    契約為無效？
    查，系爭土地於被告93年4月26日公告標售時，本即為經公
    告使用分區係「第種住宅區」；而該土地其中12.34平方
    公尺，係於被告移轉系爭土地所有權登記後之94年5月16日
    始經主管機關逕為分割作「道路用地」（地目仍為建地）等
    情，有卷附土地登記謄本、台北市政府都市發展局土地使用
    分區及公共設施用地證明書可參（見本院卷第30至31頁、第
    42至44頁），足見被告於93年6月16日簽訂系爭土地買賣契
    約時，至同年7月1日辦畢所有權移轉登記止（即交付買賣契
    約標的時），並無以不能之給付為契約標的之情形。況道路
    用地並非屬不能交易之標的，故原告持系爭土地移轉登記後
    ，該土地其中12.34平方公尺（94年5月16日）經分割為「道
    路用地」為由，主張被告以不能給付之物為契約標的，依民
    法第246條規定為無效云云，顯無可取。
(二)、原告有無陷於錯誤而得主張撤銷該道路用地買賣契約？
    1.查，被告係本於土地登記謄本及台北市政府都市發展局所
      核發之證明書（見本院卷第42至44頁），而公告系爭土地
      為建地及使用分區為「第種住宅區」，且於投標須知內
      載明投標人應自行洽地政及都市計畫主管機關查閱系爭土
      地相關資料，並自行依建築相關法規評估（見本院卷第45
      頁）後再行投標，而原告為專業之建設公司（見本院卷第
      20頁之公示基本資料查詢表），於投標系爭土地前，理應
      會向地政及都市計畫主管機關先行查閱，或評估系爭土地
      建築資料後再行投標，豈有未行查閱即貿然以269,999,99
      9元高價投標之可能？況該道路用地係於系爭土地所有權
      登記後之94年5月16日才逕為分割，則原告於購買系爭土
      地時（即93年4月26日投標，同年6月16日簽約）顯無可能
      陷於錯誤至明。是原告以陷於錯誤為由，主張撤銷該道路
      用地之買賣契約云云，自無可取。
    2.至原告主張：投標須知及標售公告有無民法第247條之1顯
      失公平之情形，對伊不生效力云云。但查：
      (1)、所謂定型化契約應受衡平原則限制，係指締約之一方
          之契約條款已預先擬定，他方僅能依該條款訂立契約
          ，否則，即受不締約之不利益，始應適用衡平原則之
          法理，以排除不公平之「單方利益條款」，避免居於
          經濟弱勢之一方無締約之可能，而忍受不締約之不利
          益，是縱他方接受該條款而締約，亦應認違反衡平原
          則而無效，俾符平等互惠原則（最高法院93年度台上
          字第710號判決意旨參照）。
      (2)、原告為一專業建設公司，且於被告標售系爭土地時，
          得以26,999,999元高價標得系爭土地，足見其顯非經
          濟上之弱者；況系爭土地相關之產權或是否經主管機
          關列為公共設施用地等情，既屬於主管機關依法應公
          告事項，任何人均得向主管機關申請查閱，且原告是
          否投標來購買系爭土地，本即有任意決定之權，自不
          因參與投標而受有經濟上之不利益情形可言。故被告
          於系爭土地投標須知第5條告知投標人需自行查閱，
          及標售公告第7條載明，得標人嗣後以系爭土地因法
          令變更、都市計畫列為公告設施用地或其他原因無法
          使用為由，向其主張異議或要求補償（見本院卷第8
          至9頁），自無違反民法第247條之1規定致原告顯有
          不公平情形。是原告主張：該投標須知及標售公告對
          伊顯失公平云云，委無可採。
(三)、原告以該道路用地係被告給付買賣標的有瑕疵為由，主張解
    除該道路用地買賣契約是否有據？
    承前所述，系爭道路用地係於94年5月16日始自系爭土地中
    逕自分割，而被告於93年4月26日公告標售系爭土地，並於
    同年7月1日移轉系爭土地所有權予原告時，其交付系爭土地
    顯無瑕疵存在甚明。況標售公告第7條業已載明，該土地因
    都市計畫列為公告設施用地或其他原因無法使用、建築時，
    原告自不得向被告提出異議或要求補償（見本院卷第8頁）
    ，此亦為原告所明知，而原告評估後，仍願以269,999,999
    元投標並得標，則故原告即不得再以事後系爭土地經主管機
    關逕自分割12.34平方公尺為道路用地為由，主張被告交付
    系爭土地有瑕疵云云，要無可取。
五、從而，原告依無效、解除契約等及債務不履行損害賠償等法
    律關係，訴請被告應返還該12.34平方公尺之土地價金計
    4,850,508元，並加計自起訴狀繕本送達翌日起算之法定遲
    延利息，為無理由，應予駁回。又原告之訴既經駁回，則其
    假執行之聲請即失所附麗，應併予駁回。
六、本件事證已臻明確，兩造其餘攻擊或防禦方法，經本院審酌
    後，認均與本件之結論無涉，茲不再一一論述，併予敘明。
七、據上論結，本件原告之訴為無理由，依民事訴訟法第78條，
    判決如主文。
中    華    民    國    95    年    11    月    30  日
                  民事第一庭    法  官  楊絮雲
以上正本係照原本作成
如對本判決上訴，須於判決送達後20日內向本院提出上訴狀
中    華    民    國    95    年    11    月    30    日
                                書記官  高秋芬


司法院資訊處製作；財團法人民間司法改革基金會備份。
